# Módulo V  {#m5}

Script da aula do Módulo V abaixo.
```{r, echo=FALSE}
xfun::embed_file('scripts/aula5.R')
```

## Gráficos com `ggplot2`

<!-- # SCATTER/POINT, COL, BAR(HIST), LINE, BARRAS JUSTAPOSTAS -->
<!-- # COMECAR PELOSN GEOMS E IR alterando aesthetics.. -->
<!-- # alterações de legendas e themes -->
<!-- # terminar no facetting -->

Nesta seção veremos como fazer gráficos sofisticados no **R**. Serão apenas noções básicas, uma vez que a `ggplot2` propicia um controle total de quase todos os aspectos de um gráfico ao usuário. No entanto, já serão ferramentas sufcientes para confecionar e personalizar diversos gráficos no **R**. A quantidade de tipos de gráficos que podemos fazer com **ggplot2** é imensurável. A ideia é enterdermos os conceitos básicos e estruturais do pacote para depois caminharmos com nossas próprias pernas.

## Introdução

O pacote `ggplot2` cria gráficos utilizando camadas de atributos, utilizando a chamada **gramática de gráficos**. Esta gramática permite construir gráficos componente por componente ao invés de termos que editar gráficos "pré-fabricados" como ocorre no `base R` e em todas as outras bibliotecas de linguagens usadas para _Data Science_, como _matplotlib_ e _seaborn_ de _Python_, por exemplo.

Nós não precisamos conhecer a gramática para começar a produzir gráficos com **ggplot2**. Todavia, ao compreendermos a estrutura da gramática de gráficos, podemos:

- construir gráficos a partir de conceitos (do que desejamos fazer) ao invés de termos que lembrar comandos e opções;

- conceber novos e melhorados gráficos.

O `ggplot2`, embora tenha surgido antes do _tidyverse_, também é um dos pacotes que do _core_ deste _meta-packge_. Ele foi escrito por Hadley Wickham, o qual publicou o livro intitulado _"ggplot2 Elegant Graphics for Data Analysis"_. O sucesso de `ggplot2` é tão expressivo que foram feitos _APIs (Application Programming Interface)_ para que as funcionalidades do pacote pudessem ser empregadas em outra s linguagens, como Python por exemplo.

## A gramática de gráficos

A gramática de gráficos foi um conceito desenvolvido por Leland Wilkinson em 1999 e publicado por ele em _The Grammar of Graphics_ em 2005. Essa gramática define regras para estruturar elementos matemáticos e estéticos (_aesthetics_) em um gráfico propriamente dito. `ggplot2` é escrito sob as regras desta gramática.


### Estrutura da gramática de gráficos no `ggplot2`:

- **data**
  + dados que contém as variáveis a serem plotadas ;
  + variáveis a serem retratadas no gráfico;
  + variáveis a serem mapeadas para os *aesthetics* (elementos perceptíveis) do gráfico;

- **Geoms** (formas geométricas)
  + objetos e formas do gráfico (barras, pontos, linhas, etc)

- **Stats**
  + transformações estatísticas , geralmente para sumarizar dados (média, variância, mediana, etc)

- **Scales**
  + define quais elementos estéticos (_aesthetics_) do gráfico serão mapeados para as variáveis (ex: que cores serão mapeadas a quais valores)

- **Coordinate Systems**
  + define como os dados serão mapeados para o plano/área do gráfico (Cartesiano, Polar, etc)

- **Facetting**
  + divide os dados em subconjuntos para criar multiplas variações do mesmo gráfico (ex: gráficos em painel)

Todos esses elementos são tratados como _layers_ e podem ser adiconadas a parte principal do gráfico utilizando-se o sinal `+`.

Neste curso, veremos de forma mais detalhada os elementos *data*, *aesthetics*, *stats* e *facetting* e o que significa cada um desses elementos na estrutura da gramática de gráficos.

Uma forma geral (template) para entender-se a estrutura do ggplot2, segundo o próprio Hadley Wickhan, no livro R for Data Science, é a seguinte:

```{r, eval=FALSE}

ggplot(data = <DATA>) + 
  <GEOM_FUNCTION>(
     mapping = aes(<MAPPINGS>),
     stat = <STAT>, 
     position = <POSITION>,
     data = <DATA> # pode receber os dados diretamente
  ) +
  <SCALE_FUNCTION> + # uma para cada elemento estético
  <COORDINATE_FUNCTION> +
  <FACET_FUNCTION> # dividir o gráfico em subplots
  
```

É importante salientar que apesar dos dados estarem na função `ggplot() (<DATA>)`, eles também podem ser incluídos diretamente em cada objeto geométrico. Quando for necessário criar-se uma nova camada a partir de dados diferentes daqueles que estão inicialmente nos gráficos está propriedade se mostrará muito útil.

A ideia é que todo gráfico pode ser representado por essa forma. Porém na criação de um gráfico, não é obrigatório especificar-se todas as partes acima. O `ggplot2` já oferece um padrão para o sistema de coordenadas, para o `stat`, `position` e `facet` (subplot) só será utilizado quando necessário.

Para, exemplificar vamos utilizar os _datasets_ utilizados no Módulo IV, carregue a tabelas originais com seus devidos comandos já mencionados. 


## Data (Dados)

Os dados utilizados com as funções de `ggplot2` **DEVEM** ser armazenados como um tibble ou dataframe. Há possibilidade, inclusive, de se usar mais de um dataframe em um gráfico. A recomendação é que se defina e se certifique acerca dos tipos das variáveis antes de começar a construir um gráfico

## A função `ggplot()`

Os dados que serão usados para plotagem serão especificados dentro da função `ggplot()`. Note que é **ggplot()** e não **ggplot2()**. O nosso dataframe/tibble sempre será  primeiro argumento desta função.

Um outro argumento a ser passado para a função `ggplot()` são os _aesthetics_, utilizando a função auxiliar `aes()` que mapeia as variáveis dos dados para os elementos gráficos perceptíveis (estéticos), como a posição nos eixos dos gráficos, a definição de cores por categorias, etc.

Qualquer função subsequente vai herdar os dados e os _aesthetics_ de `ggplot()`, a não ser que estes parâmetros sejam sobrescritos em outra camada. Para encadear outras funções a função `ggplot()`, usamos sempre `+`.

## Aesthetics (elementos estéticos dos gráficos)

Variáveis são mapeadas para os **aesthetics**, o que significa que são traduzidas para os elementos estéticos do gráfico. A função `aes()` é quem faz esse mapeamento. Ela também pode ser especificada dentro de outras camadas que compões o gráfico, como _geoms_ e _stats_, por exemplo . Os **aesthetics** mais utilizados são:

- `x` - posição no eixo x;

- `y` - posição no eixo y;

- `color` ou `colour` - "cor de fora" ou do contorno do objeto;

- `fill` - "cor de dentro" do objeto;

- `alpha` - nível transparência do gráfico;

- `shape` - forma dos marcadores (pontos, triângilos, cruz, etc);

- `size` - tamanho (do raio) dos objetos.


## Exemplos para _aesthetics_


Para fazermos um gráfico, primeiro precisamos indicar os dados e fazer o mapeamento das variáveis aos **aesthetics**. Isso reserva uma área de gráfico a ser utilizada.


```{r, echo=FALSE, message=FALSE, warning=FALSE, error=FALSE}
require(tidyverse)
tb_game_sales <- read_csv("https://raw.githubusercontent.com/brunolucian/cursoBasicoR/master/datasets/vgsales.csv")

```


```{r, fig.align="center"}
library(ggplot2)

ggplot(data=tb_game_sales, mapping = aes(x = Genre , y=NA_Sales))
```

Vejamos um primeiro exemplo para o cruzamento entre _Genre_ vs _NA_Sales_.

```{r, fig.align="center"}
tb_game_sales %>%
  ggplot(mapping = aes(x=Genre, y=NA_Sales))+
  geom_point()
```

Note que não houve a necessidade de re-especificar os argumentos `data` e `aes()` para a função `geom_point()`.

Poderíamos melhorar nosso gráfico adicionando cores dentro de `aes()`. Isso acrescentaria mais informação.

```{r, fig.align="center"}
tb_game_sales %>%
  ggplot(mapping = aes(x=Genre, y=NA_Sales))+
  geom_point(aes(color=Platform))

```


Uma melhor forma de demonstrar os diferentes tipos de destino seria utilizar diferentes formas (argumento `shape`):

```{r, fig.align="center"}
tb_game_sales %>%
  filter(Platform %in% c("Wii", "X360","PS3","PS4","N64")) %>% 
  ggplot(mapping = aes(x=Genre, y=NA_Sales, shape=Platform))+
  geom_point()
```


### Mapping vs Setting aesthetics

Nos exemplos anteriores, poderíamos optar por usar apenas uma única cor ou um único shape que não fosse o padrão de "bolinha" na cor preta. O que deveríamos fazer então, ao invés de **mapear** variáveis para **aesthetic**, é **setar** a **aesthetic** contante.

Quando vamos mapear um **aesthetic**, as variáveis são passadas **dentro** de `aes()`; ao passo que quando vamos setar um **aesthetic** como constante, o valor é passado fora de `aes()`.

Vejamos os exemplos anteriores com um _aesthetic_ constante para cor e shape:

```{r, fig.align="center"}
tb_game_sales %>% 
  filter(Platform %in% c("PS", "PS2", "PS3", "PS4")) %>% 
  ggplot(mapping = aes(x=Genre, y=NA_Sales))+
  geom_point(color = "red")
```



```{r, fig.align="center"}
tb_game_sales %>% 
  filter(Platform %in% c("PS", "PS2", "PS3", "PS4")) %>% 
  ggplot(mapping = aes(x=Genre, y=NA_Sales))+
  geom_point(shape = 2)
```

Note que devemos passar as constantes para `geom_point()` (fora de `aes()`) - o elemento de objetos geométricos - e não para `ggplot()`.

Veja quantos _shapes_ podemos *usar* no **R**:

```{r, fig.align="center", echo=FALSE}
d=data.frame(p=c(0:25,32:127))
ggplot() +
  scale_y_continuous(name="") +
  scale_x_continuous(name="") +
  scale_shape_identity() +
  geom_point(data=d, mapping=aes(x=p%%16, y=p%/%16, shape=p), size=5, fill="red") +
  geom_text(data=d, mapping=aes(x=p%%16, y=p%/%16+0.25, label=p), size=3)
# http://sape.inf.usi.ch/quick-reference/ggplot2/shape
```


### Geoms

**Geoms** são as formas geométricas a serem plotadas nos gráficos, exemplo `geom_line()`, `geom_col()`, `geom_point()`, etc. Eles diferem de um para o outro nos tipos de _aesthetics_ que eles _requerem_ ou _entendem_. Por exemplo: `geom_point()` requer aes(x, y), ao passo que `geom_bar()` requer aes(x) apenas.

Para obter ajuda digite `?geom_x`.

### Exemplos para _Geoms_

**_geoms_ para uma variável numérica (contínua de preferência)**

```{r, fig.align="center"}
p <- tb_game_sales %>% 
  filter(Platform %in% c("PS", "PS2", "PS3", "PS4")) %>% 
  ggplot(mapping = aes(x=NA_Sales))
```

**DICA:** Note que podemos atribuir o resultado do gráfico a um objeto no R e acrescentar outras _layers_ posteriormente.


```{r, fig.align="center"}
p + geom_density()
p + geom_histogram()
```

**_geoms_ para uma variável numérica discreta**

```{r, fig.align="center"}
# contagem
tb_game_sales %>% 
  mutate(Year = as.integer(Year)) %>% 
  filter(Platform %in% c("PS3", "PS4")) %>% 
  ggplot(mapping = aes(x = Year)) +
  geom_bar()
```

**_geoms_ para duas variáveis (contínuas)**

`geom_point()` tambpem pode ser usado neste caso:

```{r, fig.align="center"}

p <- tb_game_sales %>% 
  filter(Platform %in% c("PS", "PS2", "PS3", "PS4")) %>% 
  ggplot(mapping = aes(x=Global_Sales, y=NA_Sales))

p + geom_point()

```

**_geoms_ para duas variáveis (uma discreta e uma contínua)**


```{r, fig.align="center"}
p <- tb_game_sales %>% 
  filter(Platform %in% c("PS", "PS2", "PS3", "PS4"), Genre %in% c("Action","Racing","Shooter","Role-Playing","Sports"  )) %>% 
  ggplot(mapping = aes(x=Genre, y=NA_Sales))

p + geom_boxplot()
p + geom_violin()
```

**_geoms_ para gráficos de linha**

```{r, fig.align="center"}

tb_game_sales %>% 
  group_by(Year) %>% 
  summarise(media_global = mean(Global_Sales)) %>% ungroup() %>% 
  ggplot(mapping = aes(x=Year, y=media_global, group = 1))+
    geom_line()
```

No caso de gráficos de linhas, ao invés usar cores diferentes, poderíamos ainda alterar o tipo de linha conforme as categorias de uma 3ª variável, por meio do argumento `linetype`:

```{r, fig.align="center"}
tb_game_sales %>%
  filter(Platform %in% c("PS", "PS2", "PS3", "PS4")) %>% 
  group_by(Year, Platform) %>% 
  summarise(media_global = mean(Global_Sales)) %>% 
  ggplot(mapping = aes(x=Year, y=media_global, linetype = Platform, group = Platform))+
    geom_line()

```

**DICA:** Há também outros _geoms_ que você encontrará na página de ajuda.


### Positions

Um aspecto dos gráficos de `ggplot2` que não chega a ser uma _layer_, mas que será importante de observarmos diz respeito a ajustes de posição. Elas serão muito importantes para gráficos de de barras com duas variáveis.

Os ajustes de posição definirão como os _geoms_ se localizam no gráfico, de modo que não ocupem o mesmo espaço. No exemplo do gráfico de barras, podemos fazer gráficos de barras justapostas ou empilhadas.

-`position="stacked` é o ajuste padrão de `geom_point()`. Ela coloca cada objeto na posição exata do contexto do gráfico. No caso de gráficos de barras, teríamos barras acumuladas (_stacked_):

```{r, fig.align="center"}
tb_game_sales %>% 
  filter(Platform %in% c("PS3", "PS4"), 
         Genre %in% c("Action","Racing")) %>% 
  ggplot(mapping = aes(x = Platform, y = Global_Sales, fill = Genre)) +
  geom_bar(stat = "identity", position="stack")

```

**DICA:** **position = "dodge"** coloca objetos sobrepostos um ao lado de outro. Nesse caso, teremos barras justapostas:

```{r, fig.align="center"}
p_dodge <- tb_game_sales %>% 
  filter(Platform %in% c("PS3", "PS4"), 
         Genre %in% c("Action","Racing")) %>% 
  ggplot(mapping = aes(x = Platform, y = Global_Sales, fill = Genre)) +
  geom_bar(stat = "identity", position="dodge")
```

**DICA:** Se voce quiser inverter as coordenadas do gráfico, pode fazer isso trocando os parâmetros `x` e `y` e em `aes()`, ou utilizando a função `coord_flip()`:

```{r, fig.align="center"}
p_dodge + coord_flip()
```

- **position="fill"** também empilhará os elementos, mas irá normalizar a altura de todas as barras para que fiquem na mesma escala. Isso torna mais fácil comparar as proporções entre os grupos:

```{r, fig.align="center"}
tb_game_sales %>% 
  filter(Platform %in% c("PS3", "PS4"), 
         Genre %in% c("Action","Racing")) %>% 
  ggplot(mapping = aes(x = Platform, y = Global_Sales, fill = Genre)) +
  geom_bar(stat = "identity", position="fill")
```


- **position="jitter"** é útil para gráficos de dispersão, pois há um problema muito comum neste tipo de gráfico que é a sobreposição de pontos (*overplotting*). Com *jitter*, *ggplot2* adiciona um ruído aleatório nas posições de X e Y para que eles não se sobreponham:

```{r, fig.align="center", fig.height=2, fig.width=3, warning=TRUE}
mpg %>%
  ggplot(mapping=aes(x=displ, y=hwy))+
           geom_point(position="jitter")
```
Há outros ajustes de posição bem úteis, como:

- **position="nudge"** afasta os rótulos dos pontos;
- **position="identity"** sobrepõe os elementos uns sobre os outros.

## Facetting

As **facetts** em `ggplot2` nos permitem criar vários gráficos com base em subconjuntos de dados e plotá-los numma mesma área. É uma técnica muito útil (quando temos variáveis categóricas) e desejamos visualizar o comportamento de diferentes categorias num mesmo gráfico.

Há duas funções que permitem criar facetas: `facet_wrap()` e `facet_grid()`.

Tanto **facet_wrap** quanto **facet_grid** permitem a divisão do plot da(s) variável(is) passadas em `aes()` de acordo com as categorias de uma 3ª ou 3ª e 4ª variáveis.



```{r, fig.align="center"}
tb_game_sales %>% 
  filter(Year > 2010) %>% 
  group_by(Year, Platform) %>% 
  summarise(media_global = mean(Global_Sales)) %>%
  ggplot(mapping = aes(x=Year, y=media_global, group = 1))+
    geom_line() +
  facet_wrap(~ Platform)
```

Note acima que podemos definir o número de linhas desejado para plotagem com o argumento `nrow` ou o número de colunas com `ncol` e automaticamente o outro argumento será determinado. O símbolo `~` é muito utilizado no **R**. Nesse casos significa as variáveis de `aes()` serão plotadas em função das variáveis `Platform`

No caso de `facet_grid()`, a organização do _output_ será um pouco diferente. Será feito, como o próprio nome da função diz, um _grid_. Onde as linhas dirão respetio a uma das variáveis e a coluna à outra variável. É como se fosse um jogo de batalha naval, é uma matriz de pequenos gráficos. No caso anterior, com `facte_wrap()` isso não ocorre.


```{r, fig.align="center"}
tb_game_sales %>% 
  filter(Year > 2010) %>% 
  group_by(Year, Platform) %>% 
  summarise(media_global = mean(Global_Sales)) %>%
  ggplot(mapping = aes(x=Year, y=media_global, group = 1))+
    geom_line() +
  facet_grid( ~ Platform)
```



## Títulos, rótulos, temas e legendas


Há duas formas de alterar títulos e rótulos dos eixos em `ggplot2`. Você pode optar por `ggtitle("título do gráfico")`, `xlab("rótulo eixo x")`, `ylab("rótulo eixo y")`. Ou então, pode usar `labs()`. No caso, de usar labs, você pode alterar todos esses campos e outros, como o de legenda dentro da mesma função.

Note, no entanto, que o parâmetro que controla o título da legenda muda dependendo do parâmetro dentro de `mapping = aes()` a partir do qual a legenda foi gerada. Normalmente, a legenda é gerada ou pelos parâmetros `colour`, `fill`, `size`, `shape`, `linetype` e `alpha`. Esses mesmos parâmetros, dependendo do caso, deverão ser passados dentro da função `labs()` para controlar o título da legenda, como por exemplo: `labs(..., shape = "Título da legenda")`.


```{r, fig.align="center"}
 tb_game_sales %>% 
  filter(Platform %in% c("PS3", "PS4"), 
         Genre %in% c("Action","Racing")) %>% 
  ggplot(mapping = aes(x = Platform, y = Global_Sales, fill = Genre)) +
  geom_bar(stat = "identity", position="dodge") +
  labs(title="Título do gráfico",
       x = "Rótulo eixo x",
       y = "Rótulo eixo y",
       colour = "Título da Legenda")

```


Há ainda funções específicas que também controlam o nome da legenda dependendo do argumento utilizado para gerar a legenda dentro de `aes()` e também a partir de qual tipo de dados, se contínuos ou discretos. Temos os seguintes casos:

* `scale_GERADOR_discrete(name="título da legenda")`

* `scale_GERADOR_continuous(name="título da legenda")`

Dessa forma, temos: `scale_fill_discrete(name="título da legenda")`, `scale_fill_continuous(name="título da legenda")`, `scale_colour_discrete(name="título da legenda")`, `scale_colour_continuous(name="título da legenda")`, e assim por diante para os demais argumentos geradores da legenda, como `size`, `linetype`, `alpha` e `shape`.

Podemos inclusive ter mais de um argumento de _mapping_ dentro de `aes()` e podemos controlar as legendas de cada um, adicionando mais uma camada ao gráfico:

```{r, fig.align="center"}
 tb_game_sales %>% 
  filter(Platform %in% c("PS3", "PS4"), 
         Genre %in% c("Action","Racing")) %>% 
  ggplot(mapping = aes(x = Platform, y = Global_Sales, fill = Genre)) +
  geom_bar(stat = "identity", position="dodge") +
  ggtitle("Volume de Vendas Globais \npor genero para PS3, PS4")+
  xlab("Plataforma")+
  ylab("Sales Value")+
  scale_fill_discrete(name="Genero")
```



## Alterar cores e paleta de cores

Você deve ter notado, que na maioria dos gráficos, o `ggplot2` utiliza cores padrão da biblioteca para as plotagens. Se você não estiver contente com a paleta de cores padrão utilizada pelo pacote no _mapping_ de suas variáveis, você pode definir manualmente esses cores utilizando uma outra paleta ou outras cores de sua preferência.

O modo de alterar a paleta de cores utilizadas em um argumento de _mapping_ dentro de `aes()` é por meio de funções do tipo `scale_GERADOR_manual()`, alterando-se o parâmetro `values`.

```{r, fig.align="center"}
 tb_game_sales %>% 
  filter(Platform %in% c("PS3", "PS4"), 
         Genre %in% c("Action","Racing")) %>% 
  ggplot(mapping = aes(x = Platform, y = Global_Sales, fill = Genre)) +
  geom_bar(stat = "identity", position="dodge") +
  ggtitle("Volume de Vendas Globais \npor genero para PS3, PS4")+
  xlab("Plataforma")+
  ylab("Sales Value")+
  scale_fill_manual(name="Genero", values=c("blue", "yellow"))
```


Por meio dessas mesmas funções do tipo de funções do tipo `scale_GERADOR_manual()`, podemos alterar também os rótulos das categorias exibidas na legenda utilizando o argumento `labels`.

```{r, fig.align="center"}
 tb_game_sales %>% 
  filter(Platform %in% c("PS3", "PS4"), 
         Genre %in% c("Action","Racing")) %>% 
  ggplot(mapping = aes(x = Platform, y = Global_Sales, fill = Genre)) +
  geom_bar(stat = "identity", position="dodge") +
  ggtitle("Volume de Vendas Globais \npor genero para PS3, PS4")+
  xlab("Plataforma")+
  ylab("Sales Value")+
  scale_fill_manual(name="Genero", values=c("red", "blue"),
                      labels=c("Ação", "Corrida"))
```

## Área de Plotagem e Tema

Como já afirmamos antes, com `ggplot2` é possível modificar praticamente todos os parâmetros do seu gráfico. E normalmente há mais de uma forma para se fazer cada uma das alterações. Com a função `theme()`, é possível controlar desde o tamanho dos elementos do de plotagem do gráfico, passando pelo tamnho do texto dos rótulos e indo até o tamanho dos quadrados ou "bolinhas" da legenda. No entanto, esta será uma pesquisa a ser feita por você.

Nesta seção traremos apenas algumas funções do `ggplot2` que trazem alguns temas pré-formatados:

* `theme_gray()`: plano de fundo cinza e linhas de grid brancas. É como se trouxesse os dados para frente para facilitar comparações;

* `theme_bw()`: plano de fundo branco e linhas de grid cinzas. Recomendado para apresentações utilizando projetor;

* `theme_linedraw()`: plano de fundo branco e linhas de grid com largura diferenciada.

* `theme_light()`: linhas de grid cor cinza claro e com presença de eixos. Parecido como `theme_linedraw()`;

* `theme_dark()`: igual ao `theme_light()` mas com plano de fundo escuro. Faz linhas coloridas finas se destacarem;

* `theme_minimal()`: tema minimalista sem plano de fundo;

* `theme_classic()`: tema clássico sem linhas de grid;

* `theme_void()`: tema vazio, sem cores de fundo e grid. Recomendado para plots de coordenadas não-usuais ou para desenhos.


```{r, fig.align="center"}
 tb_game_sales %>% 
  filter(Platform %in% c("PS3", "PS4"), 
         Genre %in% c("Action","Racing")) %>% 
  ggplot(mapping = aes(x = Platform, y = Global_Sales, fill = Genre)) +
  geom_bar(stat = "identity", position="dodge") +
  ggtitle("Volume de Vendas Globais \npor genero para PS3, PS4")+
  xlab("Plataforma")+
  ylab("Sales Value")+
  scale_fill_manual(name="Genero", values=c("red", "blue"),
                      labels=c("Ação", "Corrida"))+
  theme_bw()
```


**DICA:** O `ggplot2` alinha o título do gráfico sempre à esquerda. Você pode centralizar o título usando justamente a função `theme()`, que comentamos mais acima, escrevendo `theme(plot.title = element_text(hjust=0.5)`. `0.5` indica que o título deve ficar no meio do gráfico, conforme alinhamento horizontal especificado (parâmetro `hjust`). `element_text()` é uma _helper function_ que serve para controlar aspectos textuais como tamanho (`size`) e outros parâmetros como o próprio alinhamento horizontal.

***

## Referências da seção

- _Ggplot themes gallery_. (2020). DATANOVIA website. URL [https://www.datanovia.com/en/blog/ggplot-themes-gallery/](https://www.datanovia.com/en/blog/ggplot-themes-gallery/)

- Lin, A. _Introduction to ggplot2_. Slides. IDRE Statistical Consulting Group. URL [https://stats.idre.ucla.edu/stat/data/intro_ggplot2_int/ggplot2_intro_interactive.html#(1)](https://stats.idre.ucla.edu/stat/data/intro_ggplot2_int/ggplot2_intro_interactive.html#(1))

- Lopes, J. G. (2019). _O guia do ggplot2: como fazer qualquer tipo de gráfico no R_. Blog: Explorando o Universo da Ciência de Dados. 05, 2017. URL [http://joseguilhermelopes.com.br/o-guia-do-ggplot2-como-fazer-qualquer-tipo-de-grafico-no-r/](http://joseguilhermelopes.com.br/o-guia-do-ggplot2-como-fazer-qualquer-tipo-de-grafico-no-r/)

- Wickham, H.; Grolemund, G. (2016). _R for Data Science: Import, Tidy, Transform, Visualize, and Model Data_. O'Reilly Media. december 2016. 522 pages. Disponível em: [https://www.r4ds.co.nz](https://www.r4ds.co.nz).

- Wickham, H. (2016). _ggplot2: Elegant Graphics for Data Analysis_. Springer-Verlag New York. 2016. URL [https://ggplot2.tidyverse.org](https://ggplot2.tidyverse.org)


## Exercícios

1) Escolha uma base que você tenha utilizado recentemente no trabalho e a partir da qual você tenha gerado algum gráfico no excel ou outro software. Tente reproduzir dois ou três gráficos utilizando o pacote `ggplot2`. Não se esqueça de procurar ajuda na internet, principalmente no _Stack Overflow_ e na documentação do pacote, além da apostila.

2) Nos gráficos do exercício 1, há algum aspecto que você gostaria de melhorar? Pesquise sobre como fazê-lo utilizando `ggplot2`.

3) Sofistique seu gráfico do `ggplot2` pro meio da função `ggplotly(objeto_criado_com_ggplot2)` do pacote `plotly`. Você pode tornar o seu gráfico interativo e também construir outros gráficos diferentes com `plotly`.
